臺灣新竹地方法院民事判決  
111年度重訴字第44號
原      告  呂正盛  

訴訟代理人  蔡其展律師
被      告  陳田圃  
            紀美麗（即許猛忠之繼承人）


            許境鱗（即許猛忠之繼承人）

            許肇鱗（即許猛忠之繼承人）

上列當事人間請求塗銷抵押權登記事件，本院於民國111年7月5
日辯論終結，判決如下：
　　主　　　文
被告紀美麗、許境鱗、許肇鱗應就被繼承人許猛忠所遺如附表所
示之抵押權登記辦理繼承登記。
確認被告就原告所有坐落新竹縣○○鎮○○○段○○○○○○○地號土地（權
利範圍全部）、同段二二三之三四一地號土地（權利範圍全部）
上所設定、如附表所示之抵押權及該抵押權所擔保之債權均不存
在。
被告應將如附表所示之抵押權登記予以塗銷。
訴訟費用由被告負擔。
　　事實及理由
壹、程序方面：
一、按原告於判決確定前，得撤回訴之全部或一部，但被告已為
    本案之言詞辯論者，應得其同意，民事訴訟法第262條第1項
    定有明文。次按訴狀送達後，原告不得將原訴變更或追加他
    訴，但請求之基礎事實同一、不甚礙被告之防禦及訴訟之終
    結者，不在此限；不變更訴訟標的，而補充或更正事實上或
    法律上之陳述者，非為訴之變更或追加，民事訴訟法第255
    條第1項第2、7款、第256條分別定有明文。查原告起訴前被
    繼承人許猛忠已死亡，故原告起訴時，原僅列「許猛忠之繼
    承人」、李正宗、陳田圃為被告，並聲明：被告應將坐落新
    竹縣○○鎮○○○段0000000○0000000地號土地（下合稱系爭土地
    ）如附表所示之抵押權（下稱系爭抵押權）設定登記予以塗
    銷（見本院卷第9頁）。嗣因查得許猛忠繼承人之年籍資料
    後，乃於民國111年4月27日具狀將「許猛忠之繼承人」更正
    為紀美麗、許境鱗、許肇鱗等3人，並更正聲明為：㈠被告紀
    美麗、許境鱗、許肇鱗應就被繼承人許猛忠所遺系爭抵押權
    辦理繼承登記；㈡被告應將系爭土地之系爭抵押權設定登記
    予以塗銷（見本院卷第53、54頁）。又因原告經確認系爭抵
    押權為最高限額抵押權，認為有確認系爭抵押權及其所擔保
    之債權均不存在之必要，於111年5月31日具狀更正聲明如原
    告訴之聲明欄所示（見本院卷第103、104頁）。其後復經李
    正宗具狀表示其已辦理塗銷系爭抵押權設定登記完畢（見本
    院卷第119頁），並提出系爭土地第一類登記謄本在卷可稽
    （見本院卷第123至129頁），原告遂於本院111年7月5日言
    詞辯論期日當庭以言詞撤回對李正宗之起訴（見本院卷第13
    5頁）。經核原告所為上開聲明之變更、追加，其基礎事實
    與起訴之原因事實有關連性、證據資料相通，且無礙於被告
    之防禦及訴訟之終結，並補充法律上之陳述；至關於撤回對
    李正宗起訴部分，因李正宗尚未為本案之言詞辯論，自毋庸
    得其同意，揆諸前開規定，均無不合，應予准許。
二、本件被告經合法通知，均未於言詞辯論期日到場，核無民事
    訴訟法第386條各款所列情形，爰依原告聲請，由其一造辯
    論而為判決。
貳、實體方面：
一、原告主張：
　㈠原告於89年5月25日以分割前新竹縣○○鎮○○○段0000000地號土
    地（分割後為現今223-120、223-341地號土地）為訴外人高
    雄區中小企業銀行股份有限公司（下稱高雄中小企銀）設定
    抵押權以擔保高雄中小企銀對訴外人郭厚足之新臺幣（下同
    ）8,000,000元借款債權（下稱800萬元債權），嗣高雄中小
    企銀於92年4月21日將800萬元債權讓與被告陳田圃、訴外人
    李正宗及被告紀美麗、許境鱗、許肇鱗之被繼承人許猛忠，
    現因訴外人郭厚足已將上開借款債務清償完畢，惟除訴外人
    李正宗外，其餘抵押權人即被告陳田圃、被繼承人許猛忠迄
    今仍未塗銷系爭抵押權，為此爰依民法第767條第1項中段規
    定提起本件訴訟。
　㈡而被繼承人許猛忠已於106年11月11日死亡，被告紀美麗、許
    境鱗、許肇鱗等3人為其法定繼承人，然渠等3人迄今未就被
    繼承人許猛忠所遺系爭抵押權辦理繼承登記，且辦理繼承登
    記本為塗銷抵押權所必要之程序，是懇請鈞院命被告紀美麗
    、許境鱗、許肇鱗等3人就被繼承人許猛忠所遺系爭抵押權
    辦理繼承登記。
　㈢又原告與訴外人高雄中小企銀約定800萬元債權之借款期限為
    89年5月25日至90年5月24日止，是800萬元債權於90年5月24
    日即已確定，依民法第881條之12第1項第1款規定及最高法
    院91年度台上字第641號判決意旨，訴外人高雄中小企銀將8
    00萬元債權移轉給被告陳田圃、李正宗及被繼承人許猛忠等
    3人，抵押權亦已一併移轉登記予渠等3人。
　㈣退步言之，即便800萬元債權尚未清償完畢，惟依民法第125
    條本文、第128條前段、第880條規定及最高法院89年度台上
    字第1476號判決意旨參照，抵押權因其所擔保債權之請求權
    消滅時效完成，或抵押權5年間不行使之除斥期間經過即歸
    於消滅，而800萬元債權之清償日期為90年5月25日，且被告
    迄今未曾實行系爭抵押權，是自800萬元債權可行使之90年5
    月25日起算15年之時效期間，遲至105年5月25日即時效消滅
    ，而被告亦未於800萬元債權請求權時效消滅後之5年除斥期
    間（即110年5月24日）內實行系爭抵押權，是依前條規定，
    系爭抵押權即已消滅，惟系爭抵押權登記迄今仍未塗銷，顯
    對原告就系爭土地所有權之行使有所妨害，故原告自得依民
    法第767條第1項中段之規定，請求被告塗銷系爭抵押權登記
    。
　㈤綜上，爰聲明：
　⒈確認被告就原告所有之系爭土地，共同設定之系爭抵押權及
    該抵押權所擔保之債權、債權請求權均不存在。
　⒉被告紀美麗、許境鱗、許肇鱗應就被繼承人許猛忠所遺系爭
    抵押權辦理繼承登記。
　⒊被告應將系爭土地之系爭抵押權登記予以塗銷。
　⒋訴訟費用由被告負擔。
二、被告則以：
　㈠被告陳田圃經合法通知，未於言詞辯論期日到場，惟據其先
    前所提之書狀略以：系爭抵押權所擔保之債權早已解決多年
    ，全體債權人、債務人均無任何爭議存在，故同意原告之請
    求，惟訴訟費用部分，被告陳田圃認為應由原告負擔等語。
　㈡被告紀美麗、許境鱗、許肇鱗等3人經合法通知，未於言詞辯
    論期日到場，惟據其先前所提之書狀略以：對於原告請求塗
    銷系爭抵押權一事，被告紀美麗、許境鱗、許肇鱗等3人均
    同意配合辦理，惟被告許境鱗目前不在國內，如無法順利取
    得其印鑑授權，需待其回國後方可完成塗銷程序等語。
三、本院之判斷：
　㈠本件原告主張其所有之系爭土地，為訴外人高雄中小企銀設
    定抵押權，以擔保高雄中小企銀對訴外人郭厚足之800萬元
    債權，嗣高雄中小企銀於92年4月21日將800萬元債權讓與被
    告陳田圃、訴外人李正宗及被告紀美麗、許境鱗、許肇鱗等
    3人之被繼承人許猛忠，並將上開抵押權以讓與為原因，登
    記予被告陳田圃、訴外人李正宗及被告紀美麗、許境鱗、許
    肇鱗等3人之被繼承人許猛忠（即系爭抵押權），現因訴外
    人郭厚足已將上開借款債務清償完畢，惟除訴外人李正宗外
    ，其餘抵押權人即被告陳田圃、被告紀美麗、許境鱗、許肇
    鱗等3人之被繼承人許猛忠迄今仍未塗銷系爭抵押權。又許
    猛忠已於106年11月11日死亡，被告紀美麗、許境鱗、許肇
    鱗等3人為其法定繼承人，而上開被告3人迄今尚未就系爭抵
    押權辦理繼承登記等事實，業據原告提出許猛忠之除戶戶籍
    謄本、繼承系統表、全體繼承人戶籍謄本、系爭土地土地登
    記第一類謄本、債權讓與通知函文等件為證（見本院卷第45
    至51、61至65頁），並經本院依職權向新竹縣竹東地政事務
    所調取系爭抵押權設定登記資料，經該所於111年3月21日函
    覆本院並檢送該所92年東地字第138710號抵押權設定登記案
    件影本附卷可參（見本院卷第29至40頁），且為被告等人所
    不爭執，自堪信原告之主張為真實。
　㈡按因繼承、強制執行、徵收、法院之判決或其他非因法律行
    為，於登記前已取得不動產物權者，應經登記，始得處分其
    物權，民法第759條定有明文。而就抵押權辦理塗銷登記，
    乃直接對於不動產物權有所變動，性質上應屬處分行為，故
    如登記名義人死亡後，自應由其繼承人繼承；且為維持登記
    之連續性，在其繼承人辦理繼承登記前，抵押人尚不得逕行
    請求塗銷該登記。查現今系爭土地所示之系爭抵押權之權利
    人為被告陳田圃及被告紀美麗、許境鱗、許肇鱗等3人之被
    繼承人許猛忠，而許猛忠於106年11月11日死亡，被告紀美
    麗、許境鱗、許肇鱗等3人為其繼承人，已如前述，是被告
    紀美麗、許境鱗、許肇鱗等3人既已繼承系爭抵押權，然迄
    未就系爭抵押權辦理繼承登記，揆之前開說明，應須先辦理
    繼承登記方得處分，故原告請求被告紀美麗、許境鱗、許肇
    鱗等3人應就系爭抵押權辦理繼承登記，核屬有據，應予准
    許。
　㈢次按所有人對於妨害其所有權者，得請求除去之，民法第767
    條第1項中段定有明文。而依一般社會交易觀念，不動產存
    有抵押權登記對於其客觀交易價值多有負面影響，並影響所
    有權之完整性，如抵押權已歸於消滅，而其登記仍存在，自
    屬對所有權之妨害。又最高限額抵押權定有存續期間者，其
    期間雖未屆滿，然若其擔保之債權所由生之契約已合法終止
    或因其他事由而消滅，且無既存之債權，而將來亦確定不再
    發生債權，其原擔保之存續期間內所可發生之債權，已確定
    不存在，依抵押權之從屬性，應許抵押人請求抵押權人塗銷
    抵押權設定登記（最高法院著有83年台上字第1055號判例意
    旨參照）。查系爭土地經共同設定系爭抵押權，存續期間自
    89年5月16日起至119年5月15日止，有前揭土地登記第一類
    謄本可參（見本院卷第13至16頁），可知系爭抵押權迄今尚
    未屆期。惟系爭抵押權所擔保之800萬元債權現經債務人郭
    厚足清償完畢，且兩造間亦無其他債權債務關係存在，此節
    於兩造均不爭執，是依上開說明，系爭抵押權所擔保之債權
    已確定不存在，基於抵押權消滅上之從屬性，系爭抵押權應
    隨之消滅，是原告起訴請求確認被告就原告所有系爭土地上
    所設定之系爭抵押權及其所擔保之債權均不存在，核屬有據
    ，應予准許。又系爭抵押權登記之存在，顯影響系爭土地所
    有權之完整，對原告就系爭土地所有權之行使有所妨害，則
    原告依民法第767條第1項中段之規定，另請求被告應塗銷系
    爭抵押權登記，為有理由，應予准許。
四、綜上所述，原告依民法第767條第1項之規定，請求確認被告
    就原告所有系爭土地上所設定之系爭抵押權及其所擔保之債
    權均不存在；被告紀美麗、許境鱗、許肇鱗等3人應就系爭
    抵押權辦理繼承登記；暨被告等人應將系爭抵押權設定登記
    予以塗銷，為有理由，應予准許，爰判決如主文第1、2、3
    項所示。
五、訴訟費用負擔之依據：民事訴訟法第78條。
中　　華　　民　　國　　111 　年　　7 　　月　　22　　日
                  民事第一庭　法　  官　蔡欣怡
以上正本係照原本作成。　　　　　　　　　　
如對本判決上訴，須於判決送達後20日內向本院提出上訴狀。
如委任律師提起上訴者，應一併繳納上訴審裁判費。
中　　華　　民　　國　　111 　年　　7 　　月　　25　　日
                              書 記 官  吳雅真

附表：系爭抵押權設定內容
登記日期：92年8月18日 字號：東地字第138710號 登記原因：讓與 權利種類：抵押權 權利人：許猛忠、陳田圃 債權額比例：許猛忠、陳田圃各3分之1 擔保債權總金額：本金最高限額9,600,000元 存續期間：自89年5月16日至119年5月15日 清償日期：依照各個契約約定 利息（率）：依照各個契約約定 遲延利息（率）：依照各個契約約定 違約金：依照各個契約約定 債務人及債務額比例：呂正盛、郭厚足 權利標的：所有權 設定權利範圍：全部 設定義務人：呂正盛 共同擔保地號：二重埔段223-120、223-341